【裁判字號】    99,訴,1518
【裁判日期】    991126
【裁判案由】    違反野生動物保育法
【裁判全文】
臺灣高雄地方法院刑事判決              99年度訴字第1518號
公  訴  人  臺灣高雄地方法院檢察署檢察官
被      告  吳世昌
選任辯護人  吳澄潔律師
上列被告因違反野生動物保育法案件，經檢察官提起公訴（99年
度偵字第20044 號），本院判決如下：
    主  文
吳世昌無罪。
    理  由
一、公訴意旨：被告吳世昌於民國99年5 月17日，在中國大陸四
    川省阿壩藏族羌族自治州九寨溝縣（原南坪縣）某商家內，
    以人民幣80元約折合新臺幣（下同）377.06元（以1 元人民
    幣兌換4.7133元新台幣計算）之代價，購入經雕琢之蘇門達
    臘鬣羚（鬣羚）角2 支（2 支約毛重750 公克）。蘇門達臘
    鬣羚係經中央主管機關行政院農業委員會（下稱農委會）所
    公告，屬野生動物保育法第4 條第1 項第1 款所定瀕臨絕種
    之保育類野生動物，其產製品非經農委會之同意，不得輸入
    。被告明知其所取得之上開蘇門達臘鬣羚角2 支，屬保育類
    瀕臨絕種野生動物產製品，竟基於輸入保育類野生動物產製
    品之故意，未經農委會之同意，於同月28日上午9 時許，將
    上開蘇門達臘鬣羚角2 支，以夾藏於托運行李內之方式（行
    李牌號碼：GE-522091 號），自廈門搭乘復興航空GE3665號
    班機，由高雄國際機場入境返國，而輸入前開保育類野生動
    物之產製品。嗣因被告錯拿行李，經航空公司人員通知後，
    於同日下午18時50分許，前往高雄國際機場入境檢查室欲取
    回前開托運行李時，為財政部高雄關稅局高雄機場（下稱高
    雄關稅局）稽查組檢查股官員會同內政部警政署航空警察局
    高雄分局（下稱航警局）人員開箱查驗上開托運行李時，發
    現該托運行李內有前揭蘇門達臘鬣羚角2 支，夾藏在托運行
    李中，遂當場查獲並扣得上開保育類野生動物蘇門達臘鬣羚
    角2 支，始悉上情。因認被告涉犯野生動物保育法第40條第
    1 項第1 款之違反同條例第24條第1 項規定，未經許可，輸
    入保育類野生動物之產製品罪嫌等語。
二、按被告以外之人於審判外之言詞或書面陳述，除法律有規定
    者外，不得作為證據，刑事訴訟法第159 條第1 項定有明文
    ，此即學理上所稱之「傳聞證據排除法則」，而依上開法律
    規定，傳聞證據原則上固無證據能力，但如法律別有規定者
    ，即例外認有證據能力。又按被告以外之人於審判外之陳述
    ，雖不符同法第159 條之1 至之4 之規定，而經當事人於審
    判程式同意作為證據，法院審酌該言詞陳述或書面陳述作成
    時之情況，認為適當者，亦得為證據。同法第159 條之5 第
    1 項定有明文。查本判決下列所引用之證據，其中傳聞證據
    部分，均經被告吳世昌、辯護人及檢察官於本院準備程序、
    審理時同意作為證據使用（見本院審訴卷第36頁倒數第3 至
    第5 行、訴卷第13頁第13至19行），本院審酌該等傳聞證據
    作成時之狀況，並無違法或不當等不宜作為證據之情形，依
    前開說明，均得作為證據。
三、公訴意旨認被告吳世昌涉犯野生動物保育法第40條第1 項第
    1 款之違反同條例第24條第1 項規定，未經許可，輸入保育
    類野生動物之產製品罪嫌，無非係以高雄關稅局99年6 月1
    日（99）高機移字第0014號函、高雄關稅局扣押貨物、運輸
    工具收據及搜索筆錄、航警局扣押物品目錄表及扣押物品清
    單、國立屏東科技大學研究發展處（下稱屏科大）野生動物
    保育服務中心物種鑑定書（含鑑定照片）、廈門航空登機牌
    、保育類野生動物名錄、法務部─入出境資訊連結作業入出
    境查詢結果瀏覽、扣案物品及照片等為其主要論據。
四、訊據被告否認有何違反野生動物保育法之罪嫌，辯稱：扣案
    物品係以人民幣80元之價格，在大陸四川省九寨溝風景區專
    門販售犛牛產製品之特產街購得，僅屬家畜型犛牛角，非屬
    保育類野生動物，無違反野生動物保育法之行為及故意等語
    。經查：
  (一)被告於99年5 月17日，在中國大陸四川省阿壩藏族羌族自治
    州九寨溝縣（原南坪縣）某商家內，購入經雕琢之上開扣案
    動物產製品動物角2 支（2 支約毛重750 公克）。嗣於同月
    28日上午9 時許，將上開動物角2 支，置放於托運之行李內
    ，自廈門搭乘復興航空GE3665號班機，由高雄國際機場入境
    返國，而輸入前開動物角。嗣因被告錯拿行李，經航空公司
    人員通知後，於同日下午18時50分許，前往高雄國際機場入
    境檢查室，欲取回前開托運行李時，為高雄關稅局稽查組檢
    查股官員會同航警局人員開箱查驗上開托運行李後，發現該
    託運行李內有前揭動物角2 支之事實，為被告所自承（見警
    卷第3 頁第7 至8 行、第15至17行、偵卷第51頁倒數第6 行
    以下至第52頁第13行、本院訴卷第16頁第4 至7 行）。此外
    ，復有高雄關稅局扣押貨物、運輸工具收據及搜索筆錄、航
    警局扣押物品目錄表及扣押物品清單、廈門航空登機牌、法
    務部─入出境資訊連結作業入出境查詢結果瀏覽、扣案物品
    及照片（見警卷第9 至10頁、第13至17頁、偵卷第37頁）附
    卷可稽。上開事實，應堪認定。
  (二)關於扣案動物角2 支是否為保育類動物乙節，經本院依職權
    送請行政院農業委員會鑑定後，結果認為：送鑑檢品經依動
    物粒線體DNA 細胞色素b （mtDNA cytochrome b）基因片段
    序列鑑定法鑑定，其檢出之粒線體細胞色素b 基因片段序列
    （420bp ）經與美國NCBI基因庫（GenBank ）搜尋比對結果
    ，均為氂牛（亦稱犛牛，下稱犛牛）（學名：Bosgrunniens
    ）之序列相同，相似度為100%，應為犛牛角。又上開檢品經
    測量結果，長度約36公分，角之基部圓周約16公分，均較野
    生犛牛角（長度65至102 公分，角基部圓周長約30至47公分
    ）短小，研判應為家畜型犛牛角，非屬保育類野生動物產製
    品等情，有該委員會99年10月8 日農授林務字第0990167401
    號函在卷可參。雖扣案動物角前經屏科大依據角的外型鑑定
    後，認係屬蘇門達臘鬣羚角，有屏科大99年5 月28日物種鑑
    定書附卷可參。惟行政院農業委員會以動物粒線體DNA 細胞
    色素b （mtDNA cytochrome b）基因片段序列鑑定法，有科
    學上之依據，其判斷結果信而有徵，與單純以目測外觀所為
    鑑定方法相較，可信度較高，足為本院認定之依據。顯見被
    告所攜帶入境之上開動物角，係屬家畜型犛牛角，非屬保育
    類野生動物產製品之事實，亦堪認定。
  (三)從而，扣案之動物角既確係家畜型犛牛角，被告攜帶入境之
    行為，自非野生動物保育法所規範禁止。
五、綜上所述，檢察官所舉上開證據，並無法證明被告有何涉犯
    野生動物保育法第40條第1 項第1 款之違反同條例第24條第
    1 項規定犯行。此外，復查無其他積極證據足以證明被告確
    有檢察官所指之犯行，揆諸前揭法條及最高法院判例意旨之
    說明，不能證明被告犯罪，依法應為無罪判決之諭知。
據上論斷，應依刑事訴訟法第301 條第1 項前段，判決如主文。
本案經檢察官陳秉志到庭執行職務。
中    華    民    國    99    年    11    月    26    日
                  刑事第四庭  審判長法  官  方百正
                                    法  官  葉文博
                                    法  官  謝文嵐
以上正本證明與原本無異。
如不服本判決應於收受判決後10日內向本院提出上訴書狀，並應
敘述具體理由。其未敘述上訴理由者，應於上訴期間屆滿後20日
內向本院補提理由書(均須按他造當事人之人數附繕本)「切勿逕
送上級法院」。
中    華    民    國    99    年    11    月    26    日
                                    書記官  鄒秀珍

司法院資訊處製作；財團法人民間司法改革基金會備份。
